臺灣高等法院刑事判決　　　　　　96年度重上更(六)字第84號
上　訴　人
即　被　告　甲○○
　　　　　　　　　　　號(
指定辯護人　黃仕翰律師
上　訴　人
即　被　告　乙○○
選任辯護人　黃達元律師
上列上訴人因殺人案件，不服臺灣桃園地方法院89年重訴字第16
號，中華民國89年10月20日第一審判決（起訴案號：臺灣桃園地
方法院檢察署89年度偵字第3603號、第3984號），提起上訴，經
本院判決後，由最高法院第五次發回審理，本院判決如下：
    主  文
原判決關於甲○○、乙○○部分均撤銷。
甲○○共同殺人，累犯，處無期徒刑，褫奪公權終身。
乙○○共同殺人，處無期徒刑，褫奪公權終身。
    事  實
一、甲○○於民國（下同）88年間，因違反妨害兵役治罪條例案
    件，經原審法院判處有期徒刑三月確定，於88年5月25日執
    行完畢。緣鍾炳德（綽號小風）與其妻何志媛相處不睦，於
    88 年10月15日離婚，惟何志媛於婚姻關係存續中向國華人
    壽保險股份有限公司投保意外保險新台幣（下同）一百萬元
    ，受益人為鍾炳德，迄未變更，其等於離婚後，雙方為贍養
    費問題曾發生衝突，鍾炳德竟萌生殺害何志媛以詐領保險金
    之犯意，於88年11月間起開始籌畫，擬以何志媛為被保險人
    ，其為受益人，向各保險公司投保或提高何志媛原有保險金
    額，再以假車禍方式殺害何志媛，藉以取得保險金牟利。隨
    後，於89年1月13日經由其同居女友唐湘美之姐唐湘蘭引介
    ，向南山人壽保險股份有限公司替何志媛投保壽險155萬元
    及意外險800萬元（保險契約嗣因高額投保需檢附財力證明
    ，鍾炳德與何志媛已離婚，其為受益人涉及道德危險問題，
    於89 年2月14日經保險公司拒絕，未予承保）；再於89年1
    月20 日向國華人壽保險股份有限公司為何志媛將原有意外
    險提高為500萬元，另投保壽險100萬元，附加配偶平安保險
    200萬元；又於89年2月2日向遠雄人壽保險股份有限公司（
    原中興人壽保險股份有限公司）為何志媛投保壽險400萬元
    及意外險600萬元，受益人均為鍾炳德（向遠雄人壽保險股
    份有限公司投保部分，自稱為何志媛之未婚夫）。
二、89年1月間，鍾炳德（案發後服毒自殺於89年3月22日死亡，
    已經檢察官為不起訴處分）向乙○○佯稱有一金主因遺產問
    題要以100萬元代價僱請殺手殺害一女子，請乙○○代覓人
    手，乙○○當時雖不知鍾炳德欲殺害者為鍾炳德之前妻何志
    媛，惟仍應允，並與鍾炳德共同基於殺人之犯意聯絡，於89
    年1月中旬某日邀約丙○○募集人手，丙○○（經本院更四
    審判處有期徒刑12年，褫奪公權8年，經最高法院判決上訴
    駁回確定）再邀集甘遠芳（另經檢察官不起訴處分確定）及
    張興寶（於89年6月28日死亡），至桃園縣中壢市○○路「
    YES KTV」，與乙○○、鍾炳德見面，乙○○即告以上情，
    丙○○、甘遠芳、張興寶雖無作案真意，惟亦未明確拒絕，
    丙○○且收受乙○○所交付之2萬元，並將其中1萬元留為己
    用、餘由甘遠芳、張興寶平分各5千元，渠等並約定翌日再
    見面。第二日見面時，乙○○、鍾炳德又交付3萬元予丙○○（丙○○將其中2萬5千元留用，其餘5千元則分給甘遠芳
    ），鍾炳德並駕車搭載乙○○、丙○○、甘遠芳、張興寶等
    人，到何志媛當時之桃園縣中壢市○○街40巷1弄14號1樓住
    處外，告知該女子（即何志媛）所駕駛汽車為白色NISSAN牌
    、車牌Ｗ6-6981號MARCH自小客車，並沿途行駛至何志媛工
    作處所，使丙○○等人知悉何志媛由住處至工作地點之路徑
    ，要丙○○、甘遠芳等人利用何志媛上下班途中，伺機駕車
    撞死何志媛。惟丙○○、甘遠芳等人仍無共同犯案計劃，並
    虛與委蛇，未依約執行計劃。鍾炳德見丙○○、甘遠芳等人
    遲未執行前開殺人計劃，仍不死心，繼與乙○○重行商議殺
    人計劃，研議由鍾炳德誘引何志媛駕車至偏僻地點，再找人
    撞死何志媛，並擬議分Ａ、Ｂ、Ｃ三車行動，由Ａ車撞擊何
    志媛汽車，誘使伊下車，再由Ｂ車撞擊何志媛，Ｃ車負責接
    應，鍾炳德並囑乙○○再找人駕車行兇。迨至89年2月12、
    13日前後，乙○○又再約丙○○見面，鍾炳德亦共同赴約，
    乙○○、鍾炳德二人再對丙○○詳敘所研議之Ａ、Ｂ、Ｃ三
    車作案計劃，並人手不夠為由指示丙○○要再找一人開車共
    同作案；乙○○另再找當時與其同住並在其公司任職之友人
    廖晉祥（綽號「瀟灑」，業經本院更一審判處有期徒刑15年
    ，褫奪公權10年確定），對廖晉祥陳稱：鍾炳德認識一金主
    ，因遺產問題，欲找人撞死一名女子，撞死後，每人可分得
    50 到100萬元酬勞等語，並告知如何以Ａ、Ｂ、Ｃ三車殺害
    女子之作案計劃，廖晉祥亦允諾共同犯案。乙○○、鍾炳德
    見時機成熟，於同年2月15日日間，鍾炳德先以電話聯絡何
    志媛對之佯稱欲支付贍養費云云，與何志媛約定當晚10時30
    分許在桃園縣大園鄉大聯購物中心見面；另由乙○○再分別
    聯絡丙○○、廖晉祥，約定於當日下午在中壢市大英帝國
    KTV見面，丙○○於當日下午約2時許適遇鄰居甲○○，因甲○○抱怨稱日子不好過，丙○○乃趁機邀甲○○一同犯案，
    甲○○答應，並與丙○○共同赴約，當日下午4、5時間許，
    鍾炳德、乙○○、廖晉祥、丙○○、甲○○五人，在中壢市
    「大英帝國」KTV前會合，隨即搭乘乙○○駕駛之汽車，乙○○及鍾炳德乃在車上將其等所研議殺人計劃：由鍾炳德誘
    引女子（即何志媛）駕車至偏僻處，另由三人駕駛三部汽車
    （依序稱Ａ、Ｂ、Ｃ車），Ａ車先行追撞該女子座車，製造
    假車禍，迫使女子下車，再由Ｂ車高速撞擊該女子致死，Ｃ
    車則阻絕後面來車，並接應駕駛Ｂ車之人等情，告知丙○○
    、廖晉祥、甲○○三人，乙○○並向甲○○表示撞那女人後
    ，金主隔天會開7至15日內兌現100萬元本票，給付丙○○、
    甲○○二人，各得50萬元云云，丙○○、廖晉祥、甲○○三
    人即應允所請，渠五人之共同殺人謀議即告確定。
三、謀議既定，同日（89年2月15日）鍾炳德、乙○○、廖晉祥
    、丙○○、甲○○即共同基於殺人犯意，分配殺手工作之行
    為分擔，並沿路勘查作案之地點，選定以桃園縣中壢市○○
    路往大園鄉路途中，為行兇地點，並約定於當日晚間10時，
    以中壢市○○路高速公路下方涵洞為集合地點。途中，並
    決定由甲○○駕駛Ｂ車撞死何女，丙○○駕駛Ｃ車跟隨在後
    負責接應，而Ａ車駕駛部分，因廖晉祥不會開車，並指示廖
    晉祥另再邀約乙○○經營之「３８。Ｃ傳播公司」之司機負
    責，議定完畢，其等折返中壢市區。鍾炳德即囑乙○○至中
    壢市遠東百貨公司附近通信行購買三張和信電信公司之行動
    電話易付卡，由鍾炳德交給丙○○、廖晉祥及甲○○，以供
    做為連絡之用，乙○○、鍾炳德、廖晉祥三人，始與丙○○
    、甲○○分手。乙○○、鍾炳德、廖晉祥三人復再返回乙○○所經營位於桃園縣中壢市○○路○段256號之「３８。Ｃ傳
    播公司」，廖晉祥即聯絡該公司司機周昆田擔任Ａ車駕駛，
    惟因無法取得聯絡，廖晉祥遂另聯絡甫自「３８。Ｃ傳播公
    司」離職之好友林志仁（業經本院更一審判處有期徒刑10
    年，褫奪公權6年確定），告知有利頭可賺，邀林志仁於當
    晚7時許至上址「３８。Ｃ傳播公司」見面，林志仁到達後
    ，廖晉祥將車號LD-2301號自小客車（下稱Ａ車，登記為乙○○女友錢盈如所有）交林志仁駕駛，並告以「小風」因某
    金主有遺產糾紛欲請人駕車撞死一名女子，事成之後可分得
    50至100萬元，並將何志媛之車牌號碼、車種、顏色，告知
    林志仁，囑林志仁負責駕駛Ａ車故意先製造假車禍，迫使該
    女子下車，再由後車（即Ｂ車）將女子撞斃，林志仁見有利
    可圖，亦基於共同殺人犯意允諾參與。廖晉祥即帶同林志仁
    觀察計畫行兇路線後至約定地點會合；甲○○夥同丙○○於
    同日晚間7時10分許，先至桃園縣龍潭小客車租賃有限公司
    ，以甲○○名義租用JQ－7849號紅色自小客車充為計劃中Ｂ
    車（下稱Ｂ車），再至桃園縣中壢市○○○路○段67號旭展
    小客車租賃股份有限公司，以甲○○名義承租Ｌ5-5947號自
    小客車充為Ｃ車（下稱Ｃ車），二人租得汽車後，同日晚9
    時許，分別駕駛汽車前往約定地點，即中壢市○○路高速公
    路涵洞下，林志仁亦駕駛LD-2301號自小客車（下稱Ａ車）
    搭載廖晉祥，駛往上開地點會合，等待何志媛汽車經過。
四、鍾炳德與乙○○，則與不知情之女友唐湘美、錢盈如相偕至
    桃園市某西餐廳用餐，鍾炳德於當晚9 時許再度以電話聯絡
    何志媛確認成行，鍾炳德與乙○○並以電話與在現場之甲○○等四人隨時保持聯繫。何志媛並即於當晚9時40分許駕駛
    白色車號Ｗ6-6981號自用小客車，搭載伊與鍾炳德所生之子
    何○○（84年1月出生，真實姓名年籍均詳卷）前往赴約，
    於當晚10時許行經中壢市○○路○○道下方涵洞，駕駛上開
    Ａ車、Ｂ車、Ｃ車在現場等之林志仁、廖晉祥、甲○○、丙○○等人見何志媛之車經過，隨即依序尾隨其後，往大園鄉
    方向行駛，至約晚間10時10分至20分之間，何志媛行經桃園
    縣大園鄉○○村○○道路時，林志仁所駕駛之上開Ａ車即故
    意自後方碰撞何志媛之座車，惟因撞擊力道不大，何志媛未
    予理會；斯時，Ａ車上之廖晉祥發現車上尚有幼兒（即何○○）即立以電話聯絡鍾炳德，經鍾炳德告以按計畫行動，迨
    何志媛車輛行駛至大園鄉田心村20號前，林志仁復故意以所
    駕Ａ車大力自後方碰撞何志媛所駕上車，何志媛因故停車並
    下車站立於車旁路中與林志仁理論時，尚在Ａ車內之廖晉祥
    即以電話通知在後方等候之甲○○行動，甲○○接獲通知，
    立由後方以高速駕駛上開Ｂ車至現場撞擊站在路中之何志媛
    ，因用力過猛亦同時撞及何志媛座車，何志媛被撞後當場倒
    下，並卡在Ｂ車底下，甲○○復略為倒車，再前行而輾壓何
    志媛身體後始往前駛離現場。何志媛因遭甲○○駕駛車輛撞
    擊輾壓，其身體除受有多處外傷外，併受有肝右葉裂傷併腹
    腔出血、左側血胸併兩側肋骨骨折（兩側側面2-6及後側5-6
    ）、左側頸椎脫白、左上肺葉及肺實質挫裂傷出血、心包膜
    破裂併主動脈基部出血和心肌細胞壞死等嚴重傷害，而因多
    發性鈍性傷致出血性休克當場死亡。甲○○撞擊並輾壓何志
    媛後隨即前駛逃逸，惟因緊張且車速過快，車行至離現場0
    ．67公里處，因失控撞及路邊護欄，車輛受損無法行駛，本
    身亦因此受傷，棄車躲在附近草堆。林志仁所駕駛Ａ車見甲○○撞倒何志媛後，任務已成，即與廖晉祥駕車駛離現場，
    轉往桃園縣楊梅鎮○○路339號對面停車場，將汽車藏放，
    另行乘坐計程車，至中壢市「YES KTV」，與乙○○、鍾炳
    德會合。在後駕駛Ｃ車之丙○○，於見到林志仁所駕Ａ車撞
    及何志媛汽車後，於Ｂ車撞擊何志媛前即先行駕車離開現場
    。當晚，甲○○因駕車撞護欄致頭部受傷，即以行動電話通
    知丙○○，丙○○再駕Ｃ車折返現場將甲○○載至中壢市「
    YES」KTV，與乙○○、鍾炳德會合，再載至龍潭敏盛醫院就
    醫。嗣經警方依遺留在命案現場之Ｂ車及掉落之Ｂ車車牌而
    查知為甲○○所租用，於89年3月2日23時許，在其位於中壢
    市○○路○段437巷11號7樓705室之租屋處先查獲甲○○，甲○○始供出丙○○、乙○○、廖晉祥，於同月3日上午凌晨
    警方再陸續查獲丙○○、乙○○、廖晉祥。另鐘炳德於89年
    3月4、5日服毒自殺送醫急救，為警方於89年3月5日凌晨及
    時查獲，再循線於89年3月13日在中壢地區查獲林志仁。
五、案經桃園縣警察局大園分局報請臺灣桃園地方法院檢察署檢
    察官偵查起訴。
   理  由
壹、程序問題
一、證人部分：
　　本案係於89年5月2日繫屬於原審，依刑事訴訟法施行法第7
  　條之3規定，本案係於92年1月14日修正通過刑事訴訟法施行
    （即92年9月1日）前繫屬之案件，於施行前已依法定程序進
    行之訴訟程序，其效力不受影響。是本案證人吳淑妃於89年
    2月16日警詢、89年2月17日偵查（未具結）；證人簡葉霖於
    89年2月16日警詢、陳家興於89年2月16日警詢、唐湘蘭於89
    年3月3日警詢、89年4月21日偵查（有具結）時所為陳述，
    均係依修正前刑事訴訟法所調查之證據，效力自不受刑事訴
    訟法修正而影響，且此部分證據本院查並無其他違法情事，
    認為依修正施行前之刑事訴訟法均有證據能力（最高法院94
    年台上字第7362號裁判要旨參照）。且證人吳淑妃於本院更
    五審95年7月27日審理時以證人身分到庭，就本案事實經過
    情形作證，並依法具結，本院前審並依修正後刑事訴訟法規
    定行交互詰問程序，已予被告二人詰問證人吳淑妃之權利，
    有是日審判筆錄可按，就上述於舊法時所調查之證據，本院
    自得採為被告二人論罪依據。至證人簡葉霖、陳家興、唐湘
    蘭部分雖未再依修後刑事訴訟法規定進行交互詰問程序，惟
    被告二人及其辯護人均未再向本院聲請調查證人簡葉霖、陳
    家興、唐湘蘭，亦未爭執該三人上開陳述之證據能力，本院
    自亦得採為被告二人論罪之依據。
二、被告於警詢、偵查中自白之證據能力
  (一)被告乙○○之警詢筆錄
　　被告乙○○辯稱：警詢有遭受刑求，警詢筆錄內容均不實在
    云云。其辯護人並為其辯護稱：法院勘驗89年3月3日被告乙○○之警詢錄音帶結果，都是照念，時間也差很多，警詢筆
    錄無證據能力等語。經查：被告乙○○於89年3月3日到案後
    僅於當日製作警詢筆錄一份，依本院更四審93年12月6日準
    備程序時當庭勘驗扣案被告乙○○之警詢錄音帶結果，全長
    約40分鐘（見本院更四審卷第177頁勘驗筆錄）；又本院更
    五審95年5月15日準備程序時再當庭勘驗被告乙○○之警詢
    錄音帶結果，約43分鐘（自是日下午3時20分開始播放，至
    同日下午4時13分結束），且被告乙○○之辯護人當庭具體
    指稱很多處有照念嫌疑（見本院更五審卷第126頁）。再經
    本院檢視偵查卷附被告乙○○89年3月3日警詢筆錄，係記載
    自該日上午11時20分開始製作，惟未記載結束之時間；再參
    以該筆錄之內容前後多達10頁（見3603號偵卷第11頁正面
    -15頁背面），本案事實又極複雜，牽涉到共犯多人，以此
    對照觀之，被告乙○○之警詢筆錄應不可能僅費時40分鐘左
    右可製作完成，辯護人所指稱警詢筆錄沒有全程錄音一節，
    尚非無憑。又經本院更六審時96年10月8日準備程序時當庭
    勘驗扣案被告乙○○之警詢錄影帶2捲，結果為：警詢錄影
    帶二捲內容均為被告乙○○坐在警局中一部影印機前應訊，
    沒有標示時間（對第一捲、第二捲最初畫面有特別勘驗確認
    ，錄影時警方沒有輸入錄影時之時間），經與被告乙○○確
    認，乙○○稱坐在影印機前面回答警察的問題應該是第二天
    下午以後的事情，但是詳細的時間不記得。第一捲前頭有對
    被告乙○○告知權利，似乎是開始製作警詢筆錄，但是畫面
    中沒看到警察。警察有問被告案情，被告乙○○有回答。到
    第二捲結束前，均為相同畫面，最後警察對被告乙○○說：
    「給你簽名」，然後有拿份文件給被告乙○○簽名，錄影帶
    隨即結束。經當庭與被告乙○○確認稱：「這都是下午的事
    ，幾點不知道，也不記得畫面結束前警察拿過來簽名的文件
    是什麼，因為警察當天不只拿一份文件給我簽名」等語（見
    本院更六審卷第138頁背面）。是該扣案之「警詢錄影帶二
    捲」因未標示時間，及被告乙○○稱錄影帶內容應係下午之
    事，再參以本院更三審時將該扣案之警詢錄影帶二捲經送內
    政部刑事警察局鑑定結果復有剪接情形（見本院更三審卷一
    第222-223頁），是該扣案之「警詢錄影帶二捲」亦不能採
    為被告乙○○製作警錄有全程連續錄影之有利佐證。再依前
    之說明，被告乙○○警詢過程確實未全程錄音，其辯護人又
    質疑多處有照念嫌疑而爭執證據能力，為免爭議，本院認被
    告乙○○警錄筆錄應無證據能力，併不採為本案論罪依據。
    又被告乙○○及其辯護人於本院審理時聲請傳訊當日與被告
    乙○○遭警查獲時亦有在場之友人王星又到庭作證被告乙○○於遭警逮捕時在其住處門外電梯口有遭警毆打，惟本院已
    不採認被告乙○○之上開警錄筆錄有證據能力，就證人王星
    又部分自無調查之必要；及被告乙○○之辯護人於本院審理
    時亦陳稱：若法院認為被告乙○○警錄筆錄無證據能力，即
    捨棄傳訊王星又等語（見本院卷第181頁背面），是本院就
    證人王星又部分即不再調查，附此敘明。
  (二)被告甲○○之警詢筆錄
    被告甲○○亦辯稱：警詢有遭受刑求，警詢筆錄內容均不實
    在云云。惟本院調查結果仍認為被告甲○○之警詢筆錄其中
    部分內容為其自由意志下所為陳述，有證據能力，理由分述
    如下：
  　(1)被告甲○○於原審及本院歷次審理時雖均辯稱警察有對其
    　刑求，筆錄是照念的云云。惟查：為被告甲○○製作警詢
      筆錄之警員即證人丁○○於本院更六審時到庭證稱：被告
      甲○○被逮捕後都很配合，都沒有對他刑求等語（見本院
      更六審卷第180頁背面）。雖警員丁○○上開證言並不足
      為本院認定被告甲○○未被刑求之惟一憑據；然經原審向
      台灣桃園看守所調取被告甲○○於89年3月4日入所時健康
      檢查表、內外傷紀錄表，經全身檢查結果，雖發現其頭皮
      部位有外傷，但被告當時有向看守所檢查人員自述：「我
      無內外傷，於89年2月29日晚間2時30分左右在中壢市區因
      車禍受傷，致頭部右側經楊敏聖醫院縫手術尚未痊癒」（
      見原審卷一第99、100頁），是被告甲○○因本案收押進
      入看守所為身體健康檢查時，看守所人員有確實對其全身
      為檢查並註記其頭部外傷情形，被告甲○○並自述乃係因
      數日前發生車禍始然，與本案無關，其餘身體檢查結果且
      均正常無何內外傷，被告甲○○空言辯稱遭刑求云云，本
      院自難遽信。再經比對被告甲○○關於該部分辯解歷次陳
      述，其於原審中先稱：在查獲時我有被打，被打手臂云云
      （見原審卷二第182頁）；於本院更四審勘驗其警詢錄音
      帶時稱：筆錄做到一半，此時警察有叫我出去一下，我有
      出去，多久時間不記得，出去後有被警察打，身上都有打
      ，進來以後再繼續做筆錄云云（見本院更四審卷第168頁
      ）；於本院更五審時稱：我的筆錄沒有照唸，是一個警察
      問，另一個打電腦，．．．有些問題我回答不完全，有被
      警察叫出辦公室外面，恐嚇我被打，就用手亂打，打完後
      回來就照著警察意思回答云云（見本院更五審卷二第127
      頁反面）；於本院更六審96年96年5月31日準備程序時稱
      ：警詢沒有被刑求，可是內容有部分實在，有部分不實在
      。不實在部分是我自己講的，但是是警察拿同案的筆錄叫
      我承認，若我不承認就會被打，我怕被打就照著警察拿過
      來的筆錄唸（見本院更六審卷第44頁正面、背面）；於本
      院更六審96年10月4日準備程序當庭勘驗其警詢錄影帶時
      稱：警詢時我講的不是警察要的，他就帶我去打我，或者
      拿同案的筆錄叫我看。警察帶我　出去打了3、4次，．．
      ．（問：剛才看錄影帶中警察一邊問你一邊打字做筆錄，
      你坐在旁邊看起來很累，但警察問話時你仍是很清醒的在
      回答，不認為你有被脅迫或是被毆打的樣子？）那時候都
      已經打完了，一抓到就被打了，5點打完了就做筆錄我就
      配合警察。．．．（問：警察打你哪裡，我們剛才看錄影
      帶並沒有看到你有被打的傷痕？）打我胸部及肚子，所以
      外表看不出來。．．．（問：五點以後開始做筆錄後警察
      有無再打你？或是強暴脅迫？）早上5點以後做筆錄，警
      察沒有再打我，我那時很怕就配合警察，但是他有拿同案
      被告的筆錄給我唸。．．．（問：可是剛才勘驗並沒看到
      警察有拿同案被告筆錄給你看叫你照唸？）警察是帶我出
      去拿別人筆錄給我看，叫我要記起來，回來要照著講但不
      是照唸，所以剛才並沒有看到我有拿別的筆錄照唸，因為
      那些都沒有錄起來云云（見本院更六審卷第124頁正面、
      背面）。自以上所列被告甲○○歷次陳述可知，其對於自
      己有無被警察打？如何被打？係正式作筆錄前打？還是正
      式作筆錄後打？筆錄是否是自己意思陳述？有無照念情事
      ？等各節，前後所述反覆不一，且與本院勘驗警詢錄音帶
      結果均不相符，其所辯稱有被刑求云云，本院自難採信。
      再經本院勘驗其警詢錄影帶結果，其當時雖略顯疲累，然
      確實神態自然，回答問題時亦表情、語氣平順，意識清醒
      ，筆錄係採一問一答方式，警察有當場依其回答以電腦打
      字方式製作筆錄，非逐字朗誦，亦無有何拿書面叫其照念
      情形（見本院更六審卷第126- 131頁勘驗筆錄），與被告
      甲○○所辯均不相符。足證被告甲○○所辯有遭刑求一節
      ，乃脫罪卸責之詞，不足採信。
  　(2)被告甲○○所辯有被刑求一節，並不足採，且經本院勘驗
    　被告甲○○警詢錄影帶結果，確實係採一問一答方式，警
      察有當場依其回答以電腦打字方式製作筆錄，已如上述。
      被告甲○○於本院更五審更明確陳稱：警詢不是照念等語
      （見本院更五審卷二第127頁反面），則其於本院所辯：
      怕被打、不照念警察會打伊一節，顯非事實。且本案是警
      察依留在現場之Ａ車，查知乃被告甲○○所租用始將其逮
      捕，其係本案中第一個被查獲的犯罪嫌疑人，於本院當庭
      勘驗扣案之「查獲現場及偵訊甲○○錄影帶」，被告甲○○亦承稱：當天是我帶警察去逮捕乙○○、廖晉祥的等語
      （見本院更六審卷第124頁）；然後警察依序逮捕共犯丙○○（89年3月3日凌晨2時）、鍾炳德（89年3月5日服毒
      ，警方直接於該日早上至長康醫院製作筆錄）、林志仁（
      89 年3月13日凌晨）；再參以逮捕並為被告甲○○製作警
      詢筆錄之警員即證人丁○○於本院更六審時所證：「被告
      甲○○一被逮捕就很配合，他還帶我們去找共犯乙○○、
      廖晉祥，所以我們在沒有上戒具的情形下準備一個白板，
      請甲○○畫現場圖並說明案情經過。．．．（問：做案情
      說明時你有無告知甲○○其他共犯的筆錄內容？）做案情
      說明時還不知道其他共犯，所以沒有共犯的筆錄，當時案
      情不明朗。」等語（見本院更六審卷第181頁正面）。再
      對照本院當庭播放「查獲現場及偵訊甲○○錄影帶」勘驗
      結果(二)：「接下來出現甲○○在警局的畫面，時間是89年
      3月3日上午3時40分～89年3月3日上午4時19分，是連續錄
      影。畫面中，甲○○站在一個白板前向警察說明案情，甲○○沒有戴戒具，甲○○說話的過程當中有很多手勢，在
      上午3時52分48秒甲○○還拿起筆在白板上繪圖說明案發
      當時的經過情形及行車動態，到上午4時19分33秒結束。
      畫面切換至上午4時49分（見本院更六審卷第181頁正面）
      」。顯然警方於最初偵辦時係依第一個被逮捕之被告甲○○所供而陸續查知其他共犯及勾勒本案犯罪事實之可能經
      過情形，其餘共犯或未到案，或較其稍晚到案，亦不可能
      已製作完整筆錄，更不可能如被告甲○○所辯係警方拿其
      他共犯筆錄給其照念。益證被告甲○○所辯筆錄係照念一
      節不可採信。
    (3)被告甲○○於89年3月4日所製作警詢筆錄前及過程中，並
      無有何強暴脅迫或照念情事，已如上述。惟被告甲○○之
      選任辯護人又為其辯護稱：警詢長達十個小時未全程錄音
      錄影，無證據能力云云。經查：經本院勘驗扣案「查獲現
      場及偵訊甲○○錄影帶」結果，該錄影帶內容關於被告甲○○部分共分六段，即3：40～4：19：被告甲○○站在
      4、5位警員面前，說明案情之經過（註記：於該第段落
      前，尚有部分警方查獲被告乙○○、廖晉祥之現場內容，
      與被告甲○○無直接關連，該段落與第段之內容，本院
      更六審於96年11月22日審理時有當庭播放勘驗，勘驗詳細
      結果見本院更六審卷第181頁正面）。4：49～4：52：
      警方對被告陳士耀宣讀權利，應係開始正式製作警詢筆錄
      。5：03～5：04：警方在準備製作筆錄之用具，並對被
      告甲○○稱：我先拿個東西一下，先暫停等語。被告則坐
      在警察所使用之桌子旁邊等候並吃早餐。「5：14～5：
      38」、「5：42～6：25」、「7：56～8：02」三段則
      係被告與警方之問答，本院並就第、、段製作逐字
      之勘驗筆錄（見本院更六審卷第126頁背面至131頁正面96
      年10月5日勘驗筆錄）。另扣案尚有被告甲○○之警詢錄
      音帶兩捲，於本院更四審93年11月19日審理時曾當庭勘驗
      ，前後共2小時40分鐘（見本院更四審卷第167頁）；於本
      院更五審時再交付該錄音帶之拷貝份予被告甲○○之辯護
      人，由其製作逐字譯文提出於本院附卷（見本院更五審卷
      第271-285頁）。而依卷附被告甲○○警詢筆錄之記載，
      係自89年3月4日上午5時15分開始正式製作其警詢筆錄，
      至是日下午3時15分始製作完畢。是依本院歷審勘驗之結
      果，被告甲○○之警詢筆錄確實未為全程之錄音或錄影。
    (4)按依刑事訴訟法第100條之1第1項、第100條之2規定，司
      法警察或司法警察官詢問犯罪嫌疑人時，除有急迫情況且
      經記明筆錄者外，應全程連續錄音；必要時，並應全程連
      續錄影。揆其立法意旨，乃在建立警詢問筆錄之公信力，
      並促使警察機關恪遵詢問程序之規定，以確保程序之合法
      正當。即使被告於警詢時之自白經證明係本諸自由意志所
      為，並非出於不正之方法，亦難謂其受正當法律程序保障
      之訴訟上權益，業已完全獲得滿足，並得據以免除或減輕
      上開為擔保警察機關應恪遵之全程錄音或錄影義務。故司
      法警察或司法警察官未依規定全程連續錄音或錄影所進行
      之詢問筆錄，亦屬違背法定程序取得之證據，其有無證據
      能力，仍應由法院適用同法第158條之4規定，依個案之具
      體情狀，審酌人權保障及公共利益之均衡維護，予以客觀
      權衡判斷之（最高法院96年度台上字第4908號判決要旨參
      照）。是被告甲○○於89年3月4日所製作之警詢筆錄未為
      全程之錄音或錄影，雖屬違背法定程序取得之證據，然其
      有無證據能力，本院仍應依刑事訴訟法第158條之4規定，
      由具體情狀加以審酌，並非當然無證據能力。經查：依卷
      附被告甲○○89年3月4日警詢筆錄所載，其係自該日上午
      5時15分至同日下午3時15分間製作警詢筆錄，前後長達10
      小時，而本院勘警詢錄音驗帶及錄影帶結果確實未為全程
      錄音或錄影，已如前述，關於此點，為被告甲○○製作警
      詢筆錄之警員即證人丁○○於本院審理時到庭證稱：「做
      甲○○筆錄確實花了很長的時間，實際上到幾點結束我現
　    在不記得了，因為案情真的很複雜。至於法院勘驗錄音帶
      、錄影帶沒有那麼長的時間我也不記得了，因為有時候錄
      影帶時間到了停止我們也沒有發現，有時也沒注意沒電，
      所以會忘記換帶子或電池。」等語（見本院更六審卷第18
      0頁背面）；再經對照本案卷證，證人丁○○所述因案情
      複雜故耗費多時製作被告甲○○筆錄，並非故意不全程錄
      音、錄影，尚非全無理由。再如前述，被告甲○○乃第一
      位到案被告，偵訊之初亦屬配合，且警方對之並無施何強
      暴脅迫情事，被告甲○○原則上係在自由意志下為陳述，
      再參以該製作警詢筆錄過程並非完全無錄音、錄影，及本
      案係殺人之重大刑事案件，本院依刑事訴訟法第158條之4
      規定，審酌人權保障及公共利益之均衡維護，客觀權衡判
      斷下，認為本案被告甲○○之警詢有錄音、錄影之部分過
      程，將其警詢筆錄與該有錄音、錄影部分相互核對結果，
      若認為該警詢筆錄製作具有相當正確性，即警方確實係依
      被告甲○○自由意志下陳述而為記載，則就該範圍之內仍
      認為有證據能力，合先說明。
    (5)依卷附被告甲○○89年3月4日警詢筆錄所載，係自該日上
      午5時15分開始製作警詢筆錄，與本院上開勘驗錄影帶結
　　　果尚相符合，是該錄影帶內容中「5：14～5：38」即係
　　　正式作筆錄最開始部分，且就該24分鐘之製作過程有連續
      錄影。並經本院逐字勘驗結果，其內容與被告甲○○之辯
      護人於本院更五審時所提出警詢錄音帶譯文中之第7-10頁
      （見本院更五審卷一第274頁正面、反面、第275頁正面、
      反面）內容大致相同（見本院更六審卷第126頁背面-128
      頁背面勘驗筆錄）。再經本院核對卷附被告甲○○89年3
      月4日警詢筆錄，上開錄影帶內容中「5：14～5：38」
      部分與警詢筆錄第1頁反面之內容大致相符（見3603號偵
      卷第25頁背面。該警詢筆錄第1頁正面係人別詢問及權利
      告知事項，與犯罪事實無直接關連）。
    (6)再該錄影帶內容中「5：42～6：25」部分，該43分鐘之
      製作過程有連續錄影。並經本院逐字勘驗結果，其內容與
      被告甲○○之辯護人於本院更五審時所提出警詢錄音帶譯
      文中之第10-14頁、第1頁（見本院更五審卷一第275頁反
      面、第276頁正面、反面、第277頁正面、反面、第271頁
      正面）內容大致相同（見本院更六審卷第128頁背面-131
      頁正面勘驗筆錄）。再經本院核對卷附被告甲○○89年3
      月4日警詢筆錄，上開錄影帶內容中「5：42～6：25」
      部分與警詢筆錄第2頁正面、第2頁背面第2行之內容大致
      相符（見3603號偵卷第26頁正面、背面）。
    (7)再該錄影帶內容中「7：56～8：02」部分，該6分鐘之
      製作過程有連續錄影。並經本院逐字勘驗結果，其內容與
      被告甲○○之辯護人於本院更五審時所提出警詢錄音帶譯
      文中之第1頁（見本院更五審卷一第271頁正面上半）內容
      大致相同（見本院更六審卷第131頁正面勘驗筆錄）。再
      經本院核對卷附被告甲○○89年3月4日警詢筆錄，上開錄
      影帶內容中「7：56～8：02」部分與警詢筆錄第2頁背
      面第3行至第7行之內容大致相符（見3603號偵卷第26頁背
      面）。
    (8)綜上說明，扣案「查獲現場及偵訊甲○○錄影帶」中「
      5：14～5：38」、「5：42～6：25」、「7：56～8：
      02」，該三段落有連續錄影及錄音，且經本院比對與卷附
      被告甲○○之警詢筆錄第1頁反面、第2頁正面、第2頁背
      面第1至7行之內容大致相符，堪認該部分警詢筆錄確實係
      警方依被告甲○○當場之陳述而製作，此部分警詢筆錄之
      記載自有相當正確性。再參前之說明，被告甲○○係於自
      由意志下在警局製作警詢筆錄，該部分警詢筆錄之內容亦
      無違背任意性之原則，本院依刑事訴訟法第158條之4規定
      ，審酌人權保障及公共利益之均衡維護，客觀權衡判斷下
      ，認為本案被告甲○○之警詢筆錄雖未全程錄音、錄影，
      惟就該筆錄第1頁反面、第2頁正面、第2頁背面第1至7行
      部分（即3603號偵卷第25頁背面、26頁正面、26頁背面第
    　1至7行）因已具陳述任意性及記載正確性，應為有證據能
      力，得為本案證據。
    (9)至被告甲○○警詢筆錄其餘部分（即該警詢筆錄第2頁背
      面第8行以下至最後結尾部分），因無錄音帶、錄影帶可
      供參酌以擔保該部分警詢筆錄記載之正確性，被告甲○○
      及其辯護人復爭執其證據能力，為免爭議，本院故不採為
      論罪依據。又依被告甲○○之辯護人於本院更五審時所提
      出警詢錄音帶逐字譯文所示，除上開與錄影帶中「5：
      14 ～5：38」、「5：42～6：25」、「7：56～8：02
      」內容相同外，其餘部分之內容因已超出錄影帶之範圍（
      即本院更五審卷一第271頁下半、271、273、274頁第1-6
      行、278-285頁部分譯文），本院無法再查知確認何段落
      有為連續之錄音，自無從供本院以為警詢筆錄記載具有正
      確性之有利佐證，故亦不參酌，附此敘明。
  (三)被告乙○○、甲○○之偵查中陳述
    被告乙○○於89年3月3日、89年3月8日、89年4月21日歷次
    偵查中，及被告甲○○於89年3月3日偵查中所為陳述，被告
    乙○○、甲○○及其辯護人均不爭執該筆錄之證據能力（見
    本院卷第47-50頁附96年5月31日準備(一)狀、第73頁背面96年
    7月19日準備程序筆錄）。及被告乙○○、甲○○於原審89
    年5月12日審理時經原審問：「你們在警局及偵查中所言實
    在否？」，被告甲○○答稱：「實在」，被告乙○○答稱：
    「警局有部分不實在，偵查中實在」（見原審卷一第67頁反
    面、第68頁正面）；且查就被告乙○○、甲○○於上開各次
    偵查庭中所述亦無何違法取供情事，及被告乙○○、甲○○
    及其辯護人於本院更六審時對自己在偵查中陳述亦均不爭執
    其證據能力．上開被告乙○○、甲○○二人於偵查中陳述自
    得採為被告二人自己論罪之依據。
三、共同被告陳述部分：
  (一)被告乙○○、甲○○彼此間
    被告乙○○、甲○○於偵查中之陳述、被告甲○○警詢筆錄
    第1頁反面、第2頁正面、第2頁背面第1至7行部分，均係有
    證據能力，得為被告二人自己論罪之依據，已經本院論述於
    前；此部分證據均係依修正前刑事訴訟法所調查之證據，同
    上說明之理由，效力自不受刑事訴訟法修正而影響。且被告
    乙○○、甲○○於本院更五審95年8月3日審理時俱有以證人
    身分作證，並依法具結，本院前審並依修正後刑事訴訟法規
    定行交互詰問程序，已予被告二人相互詰問之權利，有是日
    審判筆錄可按；於本院審理時被告二人復均稱：沒有問題要
    互相問共同被告等語（見本院卷第182頁背面），已足保障
    被告二人對共同被告之證人詰問權，本院於比較新舊法分別
    調查人證之結果後，自得取捨酌採為裁判之基礎。就上述被
    告乙○○、甲○○於偵查、被告甲○○警詢筆錄第1頁反面
    、第2頁正面、第2頁背面第1至7行部分等於修正前刑事訴訟
    法合法有效調查證據時所為陳述，本院自得引為被告二人彼
    此間論罪之依據。
  (二)共犯鍾炳德部分：
    本案之主犯鍾炳德於案發後89年3月4、5日間即吞服農藥自
    殺，而於89年3月5日凌晨送往林口長庚醫院急救，於89年3
    月22日死亡等事實，有鍾炳德之妹鍾秋香89年3月5日、鍾炳
    德之父鍾信助89年3月22日之警詢筆錄各一份、鍾炳德之死
    亡證明書及相驗屍體證明書各一份在卷可參（見3682號偵卷
    第12、21-24頁）。而警方於89年3月5日上午6時15分及檢察
    官於同日下午6時5分，即前往林口長庚醫院對尚在急救中之
    鍾炳德製作警詢筆錄、訊問筆錄各一份。又鍾炳德於製作上
    開警詢筆錄時，其妹鍾秋香、其父鍾信助均在場，警方並於
    同日下午5時35分亦製作鍾秋香警詢筆錄一份；另鍾炳德於
    製作檢察官訊問筆錄時，其母徐雪梅在場。而鍾炳德所為二
    份筆錄當時雖在急救中，惟其意識清楚，就本案事實仍能自
    行明白陳述，筆錄記載內容均係鍾炳德之陳述等事實，業據
    證人鍾秋香於本院更三審時到庭結證稱：警察於89年3月5日
    上午6時15分到醫院為鍾炳德做筆錄時，我有在場，我就在
    旁邊，鍾炳德意識清楚，．．．（當庭提示鍾炳德警詢筆錄
    並告以要旨）鍾炳德有說警詢筆錄上面的話，後來警察也有
    對我做一份筆錄等語（見本院更三審卷第102、103頁92年11
    月19日審判筆錄）；證人徐雪梅於同日本院更三審時亦結證
    稱：檢察官於89年3月5日下午6時5分到醫院為鍾炳德做筆錄
    時，我有在場，我都有聽到檢察官問鍾炳德的事項及鍾炳德
    的答話，所以我有在這份筆錄上簽名，．．．（當庭提示鍾
    炳德偵訊筆錄並告以要旨，證人徐雪梅詳細閱讀後始回答）
    當時我兒子是這麼說的等語（見本院更三審卷第104、105頁
    同日審判筆錄）。足證卷附上開鍾炳德之警詢筆錄、檢察官
    訊問筆錄確實均為鍾炳德所自行陳述，其陳述具有任意性，
    迨無疑問。且衡情當時鍾炳德已因警方陸續查被告甲○○等
    人，認其所為見買兇殺害前妻一事已東窗事發，故服毒自殺
    以自我了結，其無誣陷其他人入罪之動機可言；且觀諸鍾炳
    德所述，其除指認共犯乙○○等人外，亦承認自己之犯行，
    顯然非為自己脫罪卸責而故對他人為不實指述（內容詳如下
    述），被告乙○○之辯護人猶以鍾炳德於偵查中所述係為達
    自己脫罪目的而將責任推給被告乙○○，有現行刑事訴訟法
    第159條之1第2項所指之「顯然不可信」情形，無證據能力
    云云，顯有誤會。綜上，已死亡之共犯鍾炳德上開警詢筆錄
    、檢察官訊問筆錄之作成應已符合現行刑事訴訟法第159條
    之1、159條之3第1款規定所指之無何顯不可信之情況，且係
    具有可信之特別情況，並為證明被告甲○○、乙○○二人犯
    罪事實之存否所必要，應均得為本案證據。又鍾炳德於89年
    3 月5日下午6時5分對檢察官所為陳述雖未具結，惟此係現
    行刑事訴訟法於施行前已依法定程序進行之訴訟程序，其效
    力應不受影響，理由同上說明；故卷附之鍾炳德於89年3月5
    日下午6時5分製作之檢察官訊問筆錄雖未具結，惟此係依當
    時之刑事訴訟法所合法調查之有效證據，自有證據能力，附
    此敘明。
  (三)共同被告廖晉祥部分：
    (1)共同被告廖晉祥於偵查中89年3月3日、89年3月8日、89年
      3月14日、89年4月21日向檢察官所為陳述（均未具結），
      均係依當時之刑事訴訟法所合法調查之有效證據，參前之
      說明，自有證據能力，且查廖晉祥先前所為上開陳述並無
      違法取供或其他顯不可信情事，本院自得採認。且共同被
      告廖晉祥於新法施行後之本院更三審92年12月31日、本院
      更五審95年7月27日審理時復有以證人身分到庭作證（均
      有具結），被告二人及其辯護人亦依修正後刑事訴訟法規
      定對證人廖晉祥行使證人詰問權，有各該審判筆錄可按，
      本院於比較新舊法分別調查人證之結果後，自得取捨酌採
      為裁判之基礎，被告二人之辯護人猶以共同被告廖晉祥於
      偵查中所為陳述乃審判外陳述無據能力云云，自屬有誤。
    (2)又被告二人之辯護人又主張：共同被告廖晉祥自己有說他
      警詢有被刑求，故廖晉祥之偵查筆錄有顯不可信情形存在
      ，應無證據能力云云（見本院卷第74頁）。及共同被告廖
      晉祥於原審及本院前審時曾以被告身分陳稱其於警詢中有
      被刑求云云。惟查：原審曾向台灣桃園看守所調取共同被
      告廖晉祥於89年3月4日入所時健康檢查表、內外傷紀錄表
      ，經全身檢查結果，廖晉祥並無任何外傷，及廖晉祥亦向
      看守所人員自述: 「我無內外傷」，有其健康檢查表、內
      外傷紀錄表各一份在卷可稽（見原審卷第105、106頁），
      是被告二人之辯護人空稱廖晉祥有遭刑求一節，本院自難
      遽信。再廖晉祥於本院更一審時雖以被告身分陳稱：在警
      局轉頭欲與錢盈如講話時遭警察拍頭制止，叫我不要回頭
      並踢腳叫我不要亂動等語（見本院更一審卷第155頁、第
      301頁）；證人錢盈如於同日亦證稱：廖晉祥轉頭時看我
      時，遭警察拍打等語（同上卷第150頁）；然而被告廖晉
      祥亦陳稱：警察沒有因我不答話而打我，只有叫我合作等
      語（見同上卷第156頁），且依廖晉祥及錢盈如上開所述
      ，警員雖有拍打廖晉祥，其目的係在廖晉祥與錢盈如交談
      而已，除此以外，警察未對廖晉祥還有何施強暴脅迫情事
      ，自難以此即謂廖晉祥於移送地檢署後在檢察官前之陳述
      有何顯不可信情形；且經本院檢視廖晉祥於本院上訴審猶
      為被告身分時經本院提示其偵查筆錄，其僅稱警詢不實在
      ，並未就偵查筆錄表示何意見（見本院上訴審卷第314 頁
      ）。再參以廖晉祥分別在偵查中之89年3月3日、89年3 月
      8日、89年3月14日、89年4月21日四次庭訊時向檢察官就
      本案經過事實為陳述，並經本院核對，該四次所供內容尚
      大致相符（詳細內容詳如後述），其中89年4月21日偵查
      庭訊時其辯護人陳鄭權律師亦在場；再遍查全卷，共同被
      告廖晉祥無論係以被告或以證人身分均未曾向法院陳稱其
      歷次偵查中之陳述有受警方人員何不當行為所影響而有不
      實情事，被告二人之辯護人上開主張卷附被告廖晉祥之偵
      查筆錄有顯不可信情形存在，無證據能力云云，顯不足採
      。本院仍認共同被告廖晉祥上開於偵查中所為供述，乃依
      當時之刑事訴訟法所合法調查之證據，且無現行刑事訴訟
      法第159條之第2項所指之「顯不可信情形」，得為本案證
      據。
    (3)至共同被告廖晉祥於89年3月3日所為第一次、第二次警詢
      筆錄，經本院勘驗扣案之廖晉祥警詢錄音帶二捲，結果：
      第一次警詢錄音帶全長30分鐘（筆錄記載全程時間為3小
      時50分）、第一次警詢錄音帶全長12分鐘（筆錄記載全程
      時間為1小時10分），雖為一問一答，但廖晉祥似乎照念
      筆錄，與3603號偵查卷第17至23頁之廖晉祥警詢筆錄內容
      幾乎一字不差，有本院96年8月23日勘驗筆錄(一)一份可稽
      （見本院更六審卷第84頁）。再參以共同被告廖晉祥於本
      院更三審時復以證人身分證稱警詢筆錄內容不實在，是警
      察拿一份寫好的筆錄照等語（見本院更三審卷第156頁）
      ，顯然該筆錄製作過程未為全程錄音或錄影，且有照念嫌
      疑，被告二人之辯護人復爭執該警詢筆錄之證據能力，為
      免爭議，本院即不採為證據，併不引為被告二人論罪之依
      據。
  (四)共同被告林志仁、丙○○於偵查中陳述、共同被告丙○○於
    原審時陳述：
    共同被告林志仁於89年3月13日、89年4月21日偵查中，及共
    同被告丙○○89年3月3日於偵查中向檢察官、89年8月15日
    及89年9月8日於原審所為陳述（均未具結），均係依當時之
    刑事訴訟法所合法調查之有效證據，參前之說明，自均有證
    據能力。且林志仁於89年4月21日偵查庭訊時其所委任之辯
    護人莊守禮有在場，及林志仁於本院更五審時、丙○○於本
    院更六審時，均有以證人身分證稱：在偵查中所陳述均為實
    在等語（見本院更五審卷二第203 頁背面、更六審卷第178
    頁正面）；且查林志仁、丙○○先前在偵查中所為陳述並無
    違法取供或其他顯不可信情事，本院自得採為論罪依據。且
    共同被告林志仁於新法施行後之本院更五審92年7月27日、
    丙○○於本院更五審92年7月27日、更六審96年11月22日審
    理時復有以證人身分作證，並均依法具結，被告二人及其辯
    護人亦依修正後刑事訴訟法規定對共同被告林志仁、丙○○
    行使證人詰問權，有各該審判筆錄可按，及被告二人及其辯
    護人於本院更六審時對共同被告林志仁、丙○○於偵查中陳
    述、及對共同被告丙○○原審時所為陳述亦不爭執其證據能
    力（見本院更六審卷第73頁背面），本院於比較新舊法分別
    調查人證之結果後，自得取捨酌採為裁判之基礎。
  (五)共同被告林志仁於警詢中陳述：
    共同被告林志仁於89年3月13日在警詢中所為陳述，乃係依
    修正前刑事訴訟法所調查之證據，效力自不受刑事訴訟法修
    正而影響，且林志仁於原審89年5月12日庭訊時以被告身分
    陳稱：警詢沒有被刑求等語（見原審卷一第67頁背面），及
    於本院上訴審、更一審審理時經本院對之提示其警詢筆錄，
    林志仁以被告身分均陳稱：沒有意見等語（見本院上訴審卷
    第314、315頁、本院更一審卷第391、392頁）；且此部分證
    據本院亦查並無其他違法情事，基於同上理由之說明，認為
    此部分依修正施行前之刑事訴訟法所調查之證據，自有證據
    能力，被告二人及其辯護人猶以共同被告林志仁於警詢中所
    述乃被告以外之人審判外陳述，無證據能力云云，自有誤會
    。且共同被告林志仁於新法施行後之本院更五審92年7月27
    日審理時復有以證人身分到庭作證，並依法具結，被告二人
    及其辯護人亦依修正後刑事訴訟法規定對共同被告林志仁行
    使證人詰問權，有是日審判筆錄一份可按，參前之說明，就
    上述於舊法時所調查之證據，本院於比較新舊法分別調查人
    證之結果後，自得取捨酌採為裁判之基礎。
  (六)共同被告丙○○於警詢中陳述：
    共同被告丙○○於89年3月3日在警詢中所為陳述，乃係依修
    正前刑事訴訟法所調查之證據，參前之說明，效力自不受刑
    事訴訟法修正而影響。雖被告二人之辯護人以共同被告丙○○曾說自己警詢時有被刑求，故請求勘驗丙○○之警詢錄音
    帶。惟經本案檢視未有丙○○警詢錄音帶扣案，且經本院指
    示當初承辦警員張政治，亦遍尋無著，業據證人張政治於本
    院審理時到庭證述屬實（見本院更六審卷第179頁背面），
    是本院已無法再行勘驗丙○○警詢錄音帶，合先說明。然查
    ：雖丙○○於原審時雖曾以被告身分稱：被警方在便利超商
    逮捕時有被警察打云云（見原審卷一第112頁正面95年5 月
    23日訊問筆錄），於本院上訴審時亦曾稱：有被刑求云云（
    見本院上訴審卷第311頁）；惟其於原審95年5月12日庭訊時
    即承稱：警局所述大致實在等語（見原審卷一第68頁），及
    於本院更六審96年11月22日審理時復以證人身分證稱：警詢
    內容都實在，係自由意志之下所為陳述，．．．我以前曾經
    跟法官說我在便利商店被警察抓時，警察有打我，當時我在
    買東西，警察進來有對我揮拳叫我趴下然後逮捕我，後來警
    察也沒對我怎麼樣，回警局做筆錄時警察都沒有打我，只是
    口氣不好言語上有恐嚇我，警察叫我要配合。．．．（你剛
    才說警察在警局有恐嚇你叫你配合，但你又說你在警局說的
    實在，到底是怎麼回事？）警察是叫我配合也沒有說不配合
    會怎麼，但我講的都是實在的等語（見本院更六審卷第178
    頁正面、背面、第179頁正面）。可知，雖因共同被告丙○○89年3月3日警詢錄音帶未扣案，無法依被告二人辯護人之
    聲請予以勘驗，惟卷附該筆錄之內容確實係共同被告丙○○
    自由意志下所為陳述，且此部分證據本院亦查並無其他違法
    情事，基於同上理由之說明，此部分依修正施行前之刑事訴
    訟法規定所調查之證據，自有證據能力，得為本案論罪依據
    。被告二人及其辯護人猶以共同被告丙○○於警詢中所述乃
    被告以外之人審判外陳述，無證據能力云云，自有誤會。且
    共同被告丙○○於新法施行後本院更五審92年7月27日、更
    六審96年11月22日審理時復有以證人身分作證，並依法具結
    ，被告二人及其辯護人亦依修正後刑事訴訟法規定對共同被
    告丙○○行使證人詰問權，有是日審判筆錄可按，參前之說
    明，就上述於舊法時所調查之證據，本院於比較新舊法分別
    調查人證之結果後，自得取捨酌採為裁判之基礎。
貳、實體問題
一、訊據被告甲○○、乙○○固均坦承被害人何志媛駕駛自用小
    客車，在上開時地有因與林志仁所駕駛之Ａ車發生碰撞，何
    志媛下車與林志仁理論時，遭甲○○駕駛Ｂ車撞擊而死亡之
    事實不諱，惟均矢口否認有共同殺人犯行，被告甲○○辯稱
    ：我是臨時才被找去，只說要教訓人，沒說要撞死人，伊不
    是故意將何志媛撞死的云云；被告乙○○辯稱：伊沒有跟鍾
    炳德謀議要殺害何志媛，只有幫鍾炳德買電話卡交給甲○○
    他們，伊也不在場，現場撞人之事與伊無關云云。
二、經查：
　(一)89年2月15日晚間，由同案被告林志仁駕駛Ａ車搭載同案被
　  告廖晉祥，由被告甲○○駕駛Ｂ車，由同案被告丙○○駕駛
    Ｃ車，在中壢市○○路高速公路涵洞下會合等候，待當晚10
    時許，被害人何志媛駕車經過時，三部汽車即自後尾隨，至
    約晚間10時10分至20分間，何志媛經桃園縣大園鄉田心村20
    號前，同案被告林志仁駕駛Ａ車故意自後方碰撞何志媛汽車
    ，被告甲○○趁何志媛下車理論時，由後方以高速行駛撞擊
    何志媛身體後，駛離現場，隨後撞擊護欄而棄置現場，何志
    媛並因傷重而當場死亡等事實，均為被告二人所是認，核與
    證人即該事故目擊證人吳淑妃於警詢、偵查及本院更五審中
    所述，及當場亦有在場之共同被告林志仁（Ａ車駕駛）於警
    詢及偵查中、廖晉祥（Ａ車乘客）於偵查中、丙○○（Ｃ車
    駕駛）於警詢及偵查中所述情節大致相符；並有道路交通事
    故調查報告表（見相驗卷第17頁）、現場相片（見3603號偵
    卷第69頁）死者何志媛之驗斷書、相驗體證明書（見相驗卷
    第43、58頁）等件在卷可稽，此部分事實堪以認定。又本案
    現場於案發後停放二部車輛，即被告甲○○所駕駛之Ｂ車及
    死者何志媛所駕駛之W6－6981號自小客車，當初承辦警員宗
    有貴雖在卷附本案現場圖即道路交通事故調查報告表（相驗
    卷第17頁）上有正確繪製該二車輛停放之位置（該現場圖上
    所註記「Ｂ車」係何志媛車輛，所註記「Ａ車」係甲○○所
    駕車輛），惟其於車輛說明時誤將死者何志媛所駕車輛記載
    為被告甲○○所駕駛之Ｂ車車牌號碼（即JQ -7849號），將
    被告甲○○所駕駛之Ｂ車則誤記為死者何志媛所駕車輛之車
    牌號碼（即W6－6981號），業據警員即證人宗有貴於本院前
    審時到證述並更正在卷（見本院更一審卷118頁），被告二
    人對此事實亦不爭執，並再參佐卷附現場照片，該道路交通
    事故調查表除有將兩車號牌標示錯誤外，其餘肇事後相關位
    置、現場情狀等，均與事實相符，是上開汽車號牌之錯誤記
    載，既經查明更正，該道路交通事故調查表自仍可資為本案
    之犯罪證據。
  (二)再被害人何志媛係於上開時地為被告甲○○開車撞擊後，於
    89年2月15日22時40分送至桃園敏盛綜合醫院大園分院急診
    時，已無血壓、心跳、呼吸，並給予CPR急救，但病人仍無
    反應等情，有該院90年8月8日90敏園字第0045號函一份可稽
    （見本院更一審卷第98頁）。及被害人何志媛於偵查中經法
    醫師解剖及鑑定死因結果，其外傷部分有：「1.網狀印痕分
    佈於兩前胸上側。2.皮下淤血及擦傷－兩側臉頰（包括眼眶
    ）、右額及左下巴（圓弧形）印痕、左頰部。3.左側前頸擦
    刮傷。4.擦挫傷－右肩（二處）、右肋季及右腋下、兩側前
    臂及兩側手掌臂、左耳後、左肩胛部。5.廣面性擦傷－後背
    及腰部，兩側膝蓋及下肢外側（併右外側裂傷12公分）」。
    病理檢查結果：「1.肝右葉裂傷併腹腔出血，約200公撮。
    2.左側血胸，約150公撮，併兩側肋骨骨折（兩側側面2-6及
    後側5-6）。3.左側頸椎（第一）脫臼。4.挫裂傷，左上肺
    葉及肺實質挫裂傷出血。5.心包膜破裂併主動脈基部出血和
    心肌細胞壞死。6.表面鈍性挫裂傷（詳見外傷處）。7.左側
    顳肌出血等傷害。」。死因看法：「由解及筆錄知死者係可
    符合因輛撞擊下致胸、腹腔出血造成休克死亡。」，鑑定結
    果：因多發性鈍性傷致出血性休克死亡。有法務部法醫研究
    所（89）法醫所醫鑑字第0222號鑑定書可稽（見相驗卷第
    126-131頁）。是被害人何志媛確因本件車禍撞擊而死亡之
    事實，可堪認定。
　(三)被告甲○○雖一再否認有參與殺害何志媛之共同謀議，並辯
  　稱當時沒有撞死何志媛之故意云云；被告乙○○亦否認有與
    共犯鍾炳德等人謀議殺害何志媛，並辯稱伊也不現場，甲○○開車撞死何志媛與伊無關云云。惟查：
    (1)死者何志媛為共犯鍾炳德之前妻，鍾炳德希冀圖何志媛之
      保險金，有意殺害何志媛，即向好友即被告乙○○騙稱有
      一金主要殺害老婆領保險金云云，被告乙○○雖不知鍾炳
      德要殺害者即為其前妻何志媛，仍應予協助，共同擬定計
      劃且設法找人實施等情，業據鍾炳德於警詢、偵查中證述
      明確。鍾炳德於警詢中稱：我有涉嫌製造假車禍殺死何志
      媛，是乙○○指使主謀，參與的人有乙○○、廖晉祥、甲○○、丙○○，還有我及綽號「阿仁」男子。由我將何志
      媛誘騙出來，其他事情都是由乙○○處理。是由我想出將
      何志媛投保後將她設計意外死亡詐領保險金，行凶計劃是
      我與乙○○一起擬定的。行凶計劃內容為：有Ａ、Ｂ、Ｃ
      三車，Ａ車負責與何志媛所駕之車碰撞引她下車，再由Ｂ
      車衝撞她，Ｃ車負責接應，至於Ａ、Ｂ、Ｃ三車由何人負
      責我均不清楚，一切都是乙○○安排，．．．2月15日下
      午我都在看電影，後來與阿華、小炫、阿曜至民權路看地
      形，都是由阿華指導小炫與阿曜如何行凶，後來我與阿華
      至桃園市西餐廳吃東西。我只有跟乙○○說是有位金主要
      把他老婆害死詐領保險，並未告知他是何志媛等語（見
      3682偵卷第7頁背面、第8頁正面）。鍾炳德於偵查中再證
      稱：全部計劃是我與乙○○一起起計劃的，．．．（89年
      2月15日要撞死何志媛在大英帝國時是否計劃Ａ車撞由Ｂ
      車撞？）計劃由Ｂ車撞死。（告訴丙○○、甲○○撞死才
      有錢拿或只要撞到人便有錢拿？）要撞死才有錢拿。．．
      ．三輛車由何人開都由乙○○調配，我看過「阿仁」，但
      我不確定是否他駕駛Ａ車，Ａ車不是我的車，是乙○○的
      車，．．．（何以未具體告訴乙○○酬勞何以他肯參與？
      ）他就是願意參與，．．．廖晉祥是乙○○找的，．．．
      等語（見同上偵查卷第14頁背面、15頁正面、背面、16頁
      正面）。而鍾炳德與被害人何淑媛離婚前，鍾炳德即為何
      淑媛向國華人壽保險公司投保意外保險100萬元，受益人
      為鍾炳德；離婚後，鍾炳德於89年1月13日向南山人壽股
      份有限公司欲向該公司業務員唐湘蘭為何志媛投保壽險
      155萬元、意外險800萬元，因鍾炳德未提出財力證明及唐
      湘蘭要求何志媛本人要出面，鍾炳德始因故未投保；另於
      89年1月20日向國華人壽保險公司將何志媛將原有之意外
      險提高為500萬元，另投保壽險100萬元，附加配偶之平安
      保險200萬元，又於89年2月2日向遠雄人壽保險公司（原
      為中興人壽保險股份有限公司）為何志媛投保壽險400萬
      元、意外險600萬元，受益人均為鍾炳德等情，業據證人
      即國華人壽保險公司業務主任簡葉霖於警詢中（見相驗卷
      第15-16頁）、遠雄人壽保險公司經理陳家興於警詢中（
      見相驗卷第49-50頁）、南山人壽保險公司中壢分公司顧
      問唐湘蘭於警訊及偵查中（見3603號偵卷第49頁、255頁
      背面）陳述屬實，並有國華人壽保險公司保險單及要保書
      （相驗卷第22-28頁）、遠雄人壽保險公司傳真何志媛投
      保內容明細函件（見相驗卷第53頁）等件在卷可稽。及被
      告乙○○於89年3月3日偵查中亦承稱：一月份我與鍾炳德
      在YES KTV有告訴丙○○有位金主因遺產要脫產之事撞死
      一人可得一百萬元，2月15日當天我有打電話給丙○○，
      案發當天我與鍾炳德都有對丙○○說用Ａ、Ｂ、Ｃ三車一
      起作案，．．．鍾炳德說做成後金主會給我們錢，他沒有
      說多少，只對丙○○說至少會給他一百萬元，對我說以後
      可以一起做生意，．．．89年2月19日我有拿錢給甲○○
      ，．．．（「瀟灑」何人找的？）他一直跟著我，他與我
      同住，我先載他，再載鍾炳德，再載「小炫」、「阿曜」
      ，五人在我駕駛的車上，商談晚上撞死者的計劃等語（見
      36 03號偵卷第149頁正面、150頁正面、背面）。足見本
      案確係鍾炳德於為其離婚前妻即被害人何志媛投保高額保
      險後，為冀圖保險金，而起意謀殺何志媛，並邀集被告乙○○參與，雖被告乙○○未明確知悉鍾炳德欲殺害之女子
      即為何志媛，惟其確實與鍾炳德共同謀議本案殺人計劃，
      並邀集其他共犯共同參與執行，被告乙○○嗣後猶空言否
      認有與鍾炳德謀議並擬定殺人計劃云云，自不足採。
    (2)再本案共犯丙○○、廖晉祥都是被告乙○○找來參與共同
      犯案，丙○○再找被告甲○○參與，廖晉祥再找林志仁參
      與等情，迭為共犯丙○○、廖晉祥、林志仁及共同被告甲○○等人供述明確。分述如下：
      、共犯丙○○於警詢中供稱：本案是由綽號「阿華」的
      乙○○和綽號「小風」的鍾炳德策劃，由他們二人找我及
      甲○○、廖晉祥及一不知名男子共同執行的，．．．本案
      是由乙○○和鍾炳德策劃，他們二人告訴我行兇計劃以三
      部車進行，依序為Ａ、Ｂ、Ｃ車，．．．我們都是用電話
      聯絡，電話號碼我不知道，因為那是案發前乙○○交給我
      們的，臨時由他購買的易付卡，案發後幾個小時就再約見
      面，我後載著受傷的甲○○一起把卡片還給他，．．．本
      案我是在案發前大約一個月知道的，乙○○是我國中同學
      ，他打電話約我見面，鍾炳德也在場，乙○○說要我找個
      人開車撞死一個女的，就給我們一百萬元，但我不確定他
      們真的要這麼做，到案發當天我才確定，因乙○○約我出
      來先演練一次，．．．就在2月15日當天，我要從家中出
      門，正好碰到隔壁鄰居甲○○也要出門，他說他最近不好
      ，快過不去了，我就說我也不好，並把乙○○策劃的內容
      告訴他，問他意下如何，他說碰到乙○○再再，說後來們
      約在當日17時許於中壢市大英帝國KTV前與乙○○碰面，
      乙○○就說有一名金主為了遺產問題出一百萬元要我們開
      車撞死一個女人，．．．乙○○和鍾炳德策劃本案，他們
      二人在車上一一教導每個人做法及動作，並曾預判可能發
      生的狀況，．．．（參與本案你共得利多少？何時、地間
      何人取得？如何明分）前後我總共收到現金16萬元，每次
      都是乙○○拿給我的，第一次是初與乙○○和鍾炳德在
      YES KTV碰面，我答應要做本案時，乙○○拿出2萬元給我
      ，我獨得1萬元，並分給甘遠芳、張興寶一人各5千元（他
      們二人有與我一起KTV，當初我們只是弄點錢花，並無作
      案之意）；第二次是拿到2萬元的隔天，乙○○約我們在
      龍岡加油站前給我3萬元，我獨得2萬5千元，並分給甘遠
      芳5千元；第三次是作案前一、二天，乙○○在新生醫校
      大門口給我2萬元，要我去買一部贓車來做案，但我沒有
      去買，2 萬元就自己留著，最後一次是在案發後約一週左
      右，乙○○在甲○○租屋處給我和甲○○共9萬元，我和
      甲○○一人一半等語（見3603號偵卷第32頁背面、33、34
      、35、36頁正面、背面）。於偵查中再供稱：案發前一個
      月前約89年1月中旬，乙○○先以電話告知我有件事做有
      錢拿，我就告知我的朋友甘遠芳及張興寶，我們約在中壢
      市○○路YES KTV見面．．．「阿風」也在場，．．．「
      （何人告訴你們計劃？）都是乙○○在講，「阿風」在旁
      補充，乙○○描述有位金主因處理遺產事必需撞死一名女
      子，若我們答應，金主願先支付我們十萬元，事成之後再
      給我們一百萬元，但他當天只帶2萬元．．．後來「小風
      」載我、甘遠芳及張興寶至死者所有白色MARCH停車處看
      車，「小風」又告訴我們說第二天開始就要跟死者幾天，
      看那一路段較好下手，因我們只是敷衍他，故第二天我們
      並未去跟她，但第二天中午，乙○○打電話給我，並說要
      給我們3萬元，約在龍岡加油站碰面，由乙○○駕車載我
      、「小風」、甘遠芳等人到死者住處，未見死者車子，因
      我們在巷子外等，後來又載我們到死者工廠仍未見其來，
      ．．．（何以2月15日執行該計劃?）自從第一次拿5萬元
      之後，未再與乙○○見面，案發前二、三天乙○○又打電
      話給我，約我在中壢市○○路大英帝國KTV旁邊大時鐘與
      乙○○、「小風」在在乙○○車上見面，乙○○說計劃改
      以Ａ、Ｂ、Ｃ車，因為死者下車機會太少，由Ａ車撞她車
      ，叫我去找Ｂ車、Ｃ車，整個計劃是乙○○及「小風」對
      我敘述，．．．案發前一天晚上，乙○○打電話給我叫我
      去找贓車當Ｂ車，但我找不到，案發當天我找不到Ｂ車的
      人，心想怕乙○○找我麻煩，想出門找地方躲起來，正好
      遇到甲○○，他說他最近不好，過我也提起此件事，剛好
      今天我與乙○○相的，甲○○也就說要我一起去，於是便
      到大英帝國KTV與乙○○、「小風」見面，我們四人在車
      上，乙○○見甲○○因認識也不迴避再描述一遍，乙○○
      問我們誰做，我與甲○○好玩便用猜拳，甲○○輸，甲○○當下便回答「好」，他們說會事先與死者約一個地點，
      他們說死者晚上七點左右會在民權路涵洞經過，我們在七
      點前一定要到，乙○○有提到「瀟灑」會在一輛車上，在
      涵洞與我們會合，後來由乙○○開車載我們到中國人理髮
      廳對面某家通訊行買三張易付卡，並以此三張易付卡作為
      連絡等語（見3603號偵卷第143頁背面、144頁正面、背面
      、145頁正面、背面、146頁正面、背面）。於原審時89年
      8月15 日庭訊時再供稱：是乙○○找我參與本案的，．．
      ．是鍾炳德、乙○○告訴我整個計劃的等語（見原審卷二
      第3頁背面、第4頁正面）；原審89年9月8日庭訊時再供稱
      ：鍾炳德有直接在加油站拿3萬元給我，2萬元、9萬元是
      乙○○轉給我的等語（見原審卷二第76頁正面）。
      、共犯廖晉祥於89年3月3日偵查中供稱：是案發前三、
      四天乙○○告知我「小風」跟他說金主出錢若撞死一名女
      子每人可分到50萬元到一百萬元，是乙○○告訴人Ａ、Ｂ
      、Ｃ車計劃的等語（見3603號偵卷第151頁背面）。於89
      年3月14日偵查中再供稱：（何時找林志仁的？）當天晚
      上六、七點我打電話給林志仁，叫他到公司來，他來了我
      和他坐上Ａ車，我告訴他「小風」說要把這個人撞死，過
      幾天金主會拿50萬至一百萬元給你，林志仁聽了以後就說
      可以等語（見同上偵卷第216頁背面）。
      、共犯林志仁於警詢中供稱：我是在88年11月中旬透過
      友人周昆田介紹進入38。C公司擔任馬夫，公司老闆是乙○○，「瀟灑」廖晉祥是該公司員工，我到職後即與乙○○、廖晉祥同住在中壢市○○路的宿舍，鍾炳德常到公司
      來找乙○○所以也認識，甲○○、丙○○二人則不認識，
      89年農曆過年前離職，．．．89年2月15日18時許，廖晉
      祥打電話給我，對我說有利頭可賺，19時在龍岡路公司集
      合，我依約前往，到達公司時還見到鍾炳德、乙○○，．
      ．．廖晉祥與我搭一部車，由我駕駛，他指揮我開到中壢
      往大園的公路上，然後在高速公路涵洞前停下，廖晉祥沿
      路告訴：我有一名金主因遺產要撞一台車，然後讓開車的
      人下車，後面的事有其他人會處理等語（見3984號偵卷第
      13頁背面、14頁正面、背面）。於偵查中復供稱：89年2
      月15日我有故意駕駛Ａ車撞一部白色MARCH自小客車，是
      廖晉祥找我參與的，當天晚上六點他打電話叫我到乙○○
      的傳播公司去，我到公司時要搭電梯時有遇到乙○○、鍾
      炳德，他們二人和女友共乘一部車先走，廖晉祥和我乘一
      部車，由我駕車，他在車上告訴我說要處理一件遺產事，
      要我開車撞一輛車，後他帶我去看路線，在路上他打電話
      問乙○○車牌及車色及何時經過該路段等，他告訴我金主
      要我們撞該輛車，他說我約可賺50萬元，．．．（案發後
      至何處？）我不識路，廖晉祥指引我先去停車，二人再坐
      計程車至中壢YES KTV，該處有鍾炳德、乙○○，鍾炳德
      問廖晉祥事情辦得如何，廖晉祥說已完成等語（見同上偵
      卷第26頁背面、27頁正面、背面、28頁正面）。
      、共同被告甲○○於警詢中稱：「（你與何人一起共謀
      殺人？）是由我國中同學乙○○及廖晉祥兩人策劃整個行
      動，再邀我及鄰居丙○○一起動手」、「我們於89年2月
      15 日晚上在22時20分左右在中壢往大園方向的道路（只
      知道是民權路）上以小客車撞死一名女子。被我們殺害的
      那名女子我不認識」、「我是2月15日當天下午18時許才
      知道要殺人的事」、「我於當天下午14時許在我家門口遇
      到丙○○，他問我有沒有駕照，我回答他說我有駕照，結
      果他就說要給我一個賺錢的機會，並說下午5點會有人打
      電話跟他連絡，到時候會見面，又說那個人我也認識，後
      來就帶我先去平鎮市山仔頂的山豐國小附近一家雜貨店打
      電動玩具，到了快5點時才由該處叫了一部計程車坐到中
      壢市○○路『大英帝國KTV』門口與我國中同學乙○○碰
      面，之後我與丙○○一起坐上乙○○駕駛的小客車上，這
      時乙○○才開始談論說有一個金主因為遺產問題出一百萬
      元叫我們開車去撞一個女人」、「我跟丙○○到達時乙○○車上另有兩名男子，一名為廖晉祥，一名為鍾炳德」等
      語（見3603號偵卷第25頁背面、26頁正面、26頁背面第1-
      2行）。
      、自以共犯丙○○、廖晉祥、林志仁及共同被告甲○○
      等人上開供述可知，丙○○、廖晉祥是被告乙○○找來參
      與共同犯案，丙○○於案發當日再找鄰居即被告甲○○參
      與，廖晉祥亦於案發當日始找好友即昔日同事林志仁參與
      ，被告乙○○並自案發前一個月即開始找丙○○共同作案
      ，且陸續代鍾炳德給付丙○○部分金錢；被告乙○○並直
      接告知丙○○、廖晉祥二人稱金主要渠等開車撞死一名女
      子，並要以如何Ａ、Ｂ、Ｃ車做案之計劃，且共犯中之廖
      晉祥當時尚受僱於被告乙○○，二人並共同居於同一處所
      ，共犯林志仁亦甫不久前才自被告乙○○所經營之公司離
      職，與被告乙○○關係均至為密切，及丙○○、廖晉祥、
      林志仁、甲○○等人在現場犯案時，被告乙○○亦均與鍾
      炳德在一起等各節，經對照與鍾炳德上開所述尚大致相符
      ；且鍾炳德於案發後服毒自殺，於急救中意識尚清醒時向
      警方及檢察官坦承自己犯案並供述被告乙○○如何與其共
      同謀議及參與，其所述當有相當可信度，並均與共犯丙○○、廖晉祥、林志仁、甲○○等人所述相符，足證鍾炳德
      所供被告乙○○自始即知悉並謀議本案殺人計劃，並負責
      找人參與為工作分配等各節，應屬可採。被告乙○○空言
      否認與鍾炳德及其他共犯有犯意聯絡、行為分擔云云，均
      無足取。
  (四)被告甲○○雖又辯稱係臨時被找去，不知道要殺人，是不小
    心才撞死何志媛的云云。惟查：(1)、共犯鍾炳德於偵查中已
    白供稱：有告訴丙○○、甲○○要撞死才有錢拿等語（見36
    82號偵卷第15頁正面）；共同被告乙○○於偵查中供稱：一
    月份我與鍾炳德在YES KTV有告訴丙○○有位金主因遺產要
    脫產之事撞死一人可得一百萬元（見3603號偵卷第149頁正
    面、背面）等語；丙○○於警詢中亦供稱：乙○○跟我說要
    我找個人開車撞死一個女的，．．．當日下午17時在中壢市
    大英帝國KTV前與乙○○碰面，這時乙○○就說有一名金主
    為了遺產問題出一百萬元要我們開車撞死一個女人，並說撞
    死那女人後金主就會開出一張一百萬元銀行本票給我們等語
    （見同上偵卷第34頁背面、35頁正面）；廖晉祥於偵查中供
    稱：案發前三、四天，乙○○告知我「小風」跟他說金主出
    錢若撞死一名女子每人可分到50萬元到一百萬元（見同上偵
    卷第151頁背面）．．．當天晚上六、七點我打電話給林志
    仁，叫他到公司來，他來了以後我和他坐上Ａ車我告訴他「
    小風」說要把這個人撞死等語（見同上偵卷第216頁背面）
    。是鍾炳德、丙○○、廖晉祥及共同被告乙○○已供承先前
    所謀議之內容即係要「撞死」一名女子，且參前所述，被告
    甲○○於案發當日下午有先與鍾炳德、丙○○、乙○○、廖
    晉祥等人在乙○○車上確認作案計劃及工作分配，且被告甲○○果於當日行動中駕駛Ｂ車將被害人何志媛當場撞死，被
    告甲○○猶空言否認有參與殺人謀議云云，自不足採。(2)、
    再關於被告甲○○駕駛Ｂ車撞擊被害人何志媛之經過情形，
    當場目擊之證人吳淑妃於警詢證稱：昨日（89年2月15日22
    時20分許）於我住家門前發生車禍，我目擊當時情景，．．
    ．起初是聽到車禍碰撞的聲音，我就走到2樓陽台探看，就
    看見路邊有二個人交談理論，．．．我看沒什麼嚴重，我又
    進房休息，之後沒有3分鐘我就聽到碰的一聲，我又馬上出
    去陽台看，就看到一部紅色的自小客，把那女的壓在輪下車
    底，無法前進，在後退後一下，就加速衝過輾過那女的身體
    上去，就往大園方向離去了等語（見相驗卷第11頁背面）；
    於偵查中除再為同一內容之證述外，復證稱：「（你第二次
    出來時，原本深色車及該名男子是否仍在現場？）還在」、
    「（第一次聽到碰是何種聲音？）是玻璃聲，第二次的是很
    大一聲撞車聲音，我出來看時死者車停在我家門口前，已被
    撞到前面的17公尺處」等語（見同上相驗卷第41頁背面）。
    另當時亦在場（坐在Ａ車上）之共犯廖晉祥於偵查中亦供稱
    ：「（甲○○開車撞那名女子時你在何處？）我在車上，我
    之前有先下來，後來有上車，我在車上以手機連絡甲○○可
    以過去了，甲○○車速約八、九十公里，撞擊聲音很大」（
    見3603號偵卷第151頁背面、152頁正面89年3月3日訊問筆錄
    ），．．．（你共撞何志媛幾次？）二次，因第一次撞了以
    後她沒停下，我打電話給「小風」問是否要再撞第二次，他
    說要，我說你確定嗎？他還是堅持要，我們才再撞一次（見
    同上偵卷第259頁正面）等語。另Ａ車駕駛林志仁故意撞擊
    被害人何志媛車輛，誘使其下車後，亦當場目擊甲○○駕駛
    Ｂ車撞擊何志媛，林志仁於警詢中供稱：「約近22時，該車
    （被害人車輛）出現，我即駕車跟在後面，先輕輕追撞了該
    車，但可能撞擊力道太小，該車駕駛並未下車，此時我發現
    該車另有乙名小孩，即問廖晉祥是否還要繼續行動，他就打
    電話去問（不知打給誰），結果得到的指令是繼續行動，在
    該車行至一轉彎處我就大力追撞該車，隨即我下車，該車駕
    駛（即何志媛）也下來察看，當時我站在二車中間（較靠路
    邊），何志媛站在車左方（靠路中線），隨即原先有來打招
    呼之紅色車即高速撞向何女（並有撞到白色MARCH的左後方
    ，白色車往前推進幾公尺）」等語（見3984號偵卷第15頁正
    面）；林志仁於偵查中再供稱：「（後來有一紅色車如何衝
    撞？檢察官並指示林志仁當庭繪製車禍當時略圖）紅色車當
    時約80、90公里速度衝撞死者，．．．當時有聽到何志媛慘
    叫」等語，並有林志仁庭繪之相關人員、車輛位置圖一份在
    卷可稽（見同上偵卷第27頁背面、28頁正面、第30頁）。自
    現場目擊之吳淑妃、廖晉祥、林志仁上開證述可知，被告甲○○乃趁被害人何志媛下車與林志仁理論時，高速駕駛撞擊
    何志媛；再對照前述被害人何志媛遭撞擊後全身受有多處外
    傷，因多發鈍性傷致胸、腹腔出血造成休克死亡，被害人何
    志媛當場即受嚴重撞擊，及依林志仁所述，被告甲○○駕車
    撞擊何志媛時，尚一併有撞到何志媛所駕駛之白色MARCH自
    用小客車的左後方，並將該車往前推進數公尺，均足證被告
    甲○○確係高速駕車大力撞擊站立路中之何志媛並致何志媛
    全身傷重當場身亡，而被告甲○○為成年人，自明知以高速
    行速中車輛撞人體當足使人斃命，其於行為當時自有取何志
    媛性命使其死亡之殺人故意甚明，其猶辯稱其開車撞被害人
    ，沒有撞死她的故意，是不小心撞的云云，顯不可採。
    (3)、又雖被告甲○○均否認於離去現場前有故意輾壓何志媛
    身體行為云云。惟查：目擊證人吳淑妃於警詢、偵查中曾證
    稱被告甲○○於離去前有輾過何志媛身體等語，廖晉祥於偵
    查中亦曾供稱：甲○○撞倒死者後有輾過之後才駕車走等語
    （見3603號偵卷第152頁正面）；及法醫研究所法醫師解剖
    死者何志媛時亦發現其兩前胸上側有網狀印痕分佈，有可能
    被不完全輾壓過（非正面性）（見相驗卷第128、130頁），
    足認被害人何志媛於遭被告甲○○撞擊倒地後，其身體確有
    再被告甲○○駕車所輾壓無誤；被告甲○○否認有此部分行
    為，自無足取。而被告甲○○係與其餘共犯乃基於殺害何志
    媛之故意在上開時地高速駕車衝撞何志媛，再參酌參酌目擊
    證人吳淑妃於警詢中所證：「我又馬上出去陽台看，就看到
    一部紅色的自小客，把那女的壓在輪下車底，無法前進，在
    後退後一下，就加速衝過輾過那女的身體上去，就往大園方
    向離去了」，及於本院更五審時再證稱：「（被撞的人是否
    卡在底盤？）人卡在那部車的底盤，車子後退，後退以後就
    加速跑掉。」等語（見本院更五審卷第203頁）；應認被告
    甲○○駕駛Ｂ車撞擊站立路中之何志媛後，何志媛即倒地並
    卡在Ｂ車下，且被告甲○○本極要撞死何志媛，故於何志媛
    卡在Ｂ車後，再略為倒車，仍基於同一殺人犯意再輾過何志
    媛身體後始前行離開現場無誤，被告甲○○空言否認有輾壓
    何志媛身體，自不足採。(4)、至被告甲○○又再辯稱伊無殺
    人故意，否則不會用自己名義租Ｂ車、Ｃ車云云，並有被告
    甲○○以自己名義租用Ｂ車之合約書一份為憑（見3603號偵
    卷第50頁）。惟被告甲○○於本案前即與共犯鍾炳德等人有
    殺人之共同謀議，且在現場基於殺人犯意高速開車衝撞站立
    在路中央之被害人何志媛，致何志媛受傷嚴重當場死亡，已
    經本院認定如上。與被告甲○○是否有用自己名義租用作案
    車輛全無關係，卷附被告甲○○名義之租車合約書自亦不足
    為其有利認定，被告甲○○上開所辯解顯係卸責之詞，不足
    採信。
  (五)本案共犯間之犯意聯絡、行為分擔：
  　本案係起因於鍾炳德於與被害人何志媛離婚前後有為其投保
    相當金額之人壽保險，為冀圖該保險金，竟思謀財害命，而
    最初是告知被告乙○○有意犯案，被告乙○○願共同參與並
    與鍾炳德謀議Ａ、Ｂ、Ｃ三車之犯案計劃後，被告乙○○再
    找共犯丙○○、廖晉祥參與，廖晉祥於當日89年2月15日下
    午，丙○○巧遇鄰居即被告甲○○，再找其參與駕駛Ｂ車，
    另廖晉祥於當日89年2月15日傍晚案再找好友即昔日同事林
    志仁參與駕駛Ａ車，而於上開時地以前述方式殺害被害人何
    志媛等情，已如本院認定說明如上。被告乙○○、鍾炳德於
    案發當時雖不在場，惟本案主要即為渠二人所謀議策劃，共
    犯丙○○、廖晉祥、甲○○、林志仁等人均係被告乙○○所
    直接或間接找來，被告乙○○、共犯鍾炳德並均帶同共犯丙○○、廖晉祥、甲○○等人事先至現場觀察路線，且為工作
    分配，於共犯丙○○等人現場犯案時，被告乙○○與共犯鍾
    炳德二人亦均在一起，隨時以電話與共犯丙○○等人保持聯
    絡，被告乙○○、共犯鍾炳德二人雖不在現場，渠等與共犯
    丙○○等人自均有犯意聯絡、行為分擔。又本案Ｃ車駕駛即
    共犯丙○○雖於Ａ車撞擊被害人何志媛車輛後，未待Ｂ車駕
    駛即被告甲○○撞擊被害人何志媛時即先行離去，惟丙○○
    於案發前，即數度與被告乙○○見面談及本案殺人計劃之執
    行，並因本案關係，前後三度自鍾炳德或乙○○處取得若干
    款項，已如前述；且丙○○於案發當日下午並找來被告甲○○駕駛Ｂ車作案，丙○○亦同時駕駛Ｃ車共同抵達現場，於
    甲○○等人作案後，亦經甲○○電話通知再立即抵達現場接
    應受傷之甲○○離去，並與其共同再至中壢市「YES KTV 」
    與被告乙○○、共犯鍾炳德會合，即使丙○○於被告甲○○
    撞擊被害人何志媛之瞬間確實未在現場見聞，惟被害人何志
    媛會遭Ｂ車撞擊死亡一節已為其所預見，且在原先合意之範
    圍內，則共犯丙○○與其餘共犯鍾炳德、廖晉祥、甲○○、
    林志仁、乙○○等人就本案犯罪自均仍有犯意聯絡、行為分
    擔，與全體共犯等人均應共負本案罪責，自不待言，其亦因
    本案經本院更四審判處殺人罪刑，最高法院駁回上訴而確定
    ，綜上說明，本院仍認定共同被告丙○○為本案之共犯。再
    廖晉祥因不諳駕車，故於晚上七時許再臨時找來林志仁駕駛
    Ａ車，而經廖晉祥之指示，林志仁駕駛Ａ車載同廖晉祥最先
    抵達現場，廖晉祥、林志仁到現場約30分鐘以後，被告甲○○所駕之紅色Ｂ車、被告丙○○所駕之白色Ｃ車始先後到達
    ，業據林志仁於警詢、偵查時供述綦詳（見3984號偵卷第14
    頁背面、26頁背面、27頁正面）；雖林志仁係臨時被廖晉祥
    最後找來，而未及與其餘共犯鍾炳德、甲○○、乙○○、丙○○等人共同謀議本案，惟林志仁經由廖晉祥之告知與其餘
    共犯間亦形成本案殺人罪之犯意聯絡，且在現場駕駛Ａ車故
    意碰撞被害人何志媛製造假車禍，有行為分擔，林志仁並因
    其亦因本案經本院更一審判處殺人罪刑確定，綜上說明，本
    院亦認定共同被告林志仁為本案之共犯。
  (六)又本案係起因於鍾炳德於與被害人何志媛離婚前後有為其投
    保相當金額之人壽保險，為冀圖該保險金，竟思謀財害命，
    而最初是告知被告乙○○有意犯案，而被告乙○○再找共犯
    丙○○、廖晉祥參與，丙○○、廖晉祥再於案發當日分別找
    來甲○○、林志仁共同犯案，已如上述。惟鍾炳德並未明確
    告知被告乙○○所欲殺害之女子即為其前妻何志媛，鍾炳德
    係對被告乙○○稱：是有位金主要把老婆害死詐領保險，並
    未告知他是何志媛等語（見3682號偵卷第8頁正面），及其
    餘為被告乙○○所直接、間接找來之丙○○、廖晉祥、甲○○、林志仁等人自亦不知被害女子之真實身分。而被告乙○○、共犯鍾炳德乃係對丙○○、廖晉祥、甲○○等人稱：有
    金主因遺產問題要花一百萬元請人殺害一女子等語，被告甲○○因缺錢花用而應丙○○之邀共同參與本案，已如上述，
    雖被告甲○○、乙○○不知被害人何志媛之真實身分及鍾炳
    德乃係要詐領何志媛保險金之詳情細節，及被告乙○○未實
    際取得何報酬，被告甲○○僅事後取得4萬5千元而已，惟此
    自均不影響本院認定被告甲○○、乙○○有為本案殺人犯行
    之認定。再共同被告廖晉祥於本院前審時曾以被告身分辯稱
    ：當天和鍾炳德、乙○○等人先去逛街，逛完後我在乙○○
    的車上睡覺，然後回到乙○○的家中，鍾炳德拿電話卡給我
    云云（見本院上訴審卷第174頁、更一審第153頁）；惟被告
    乙○○於偵查中已供承：其於當天下午有與鍾炳德、甲○○
    、丙○○、廖晉祥共同在車上商談晚上撞死者的計劃等語（
    見3603號偵卷第150頁背面），及共同被告丙○○於警詢中
    亦承稱：當天下午有帶甲○○與乙○○見面，乙○○的車上
    還有廖晉祥、鍾炳德，乙○○在車上一一教導每個人做法及
    動作等語（見同上偵卷第35頁正面）；再參以廖晉祥係負責
    Ａ車部分（惟廖晉祥因不諳駕車，故於晚上七時許再臨時找
    來林志仁駕駛Ａ車，故林志仁未於下午共同看現場），其焉
    有可能事先不參與謀議及看現場，是就此部分事實，本院仍
    認定被告甲○○、乙○○當日下午5時許有在中壢市大英帝
    國KTV與廖晉祥、鍾炳德、丙○○會合，渠五人並在被告乙○○所駕車上共同商議本案作案計劃及為工作分配，並共同
    至現場觀察路線，附此說明。
  (七)又依共同被告丙○○於警詢、偵查中所述，被告乙○○於89
    年1月中旬即與共犯鍾炳德共同找丙○○要犯案，丙○○再
    找來甘遠芳、張興寶與乙○○、鍾炳德二人見面，被告乙○○即敘述有金主為處理遺產的事情要花一百萬元殺害一名女
    子，渠等並共同去該名女子之住處及工廠現場看該名女子及
    所使用之車子等情，業如上述（見3603號偵卷第34頁正面、
    背面、第143頁背面）。但丙○○亦陳稱：斯時其與甘遠芳
    、張興寶並無真與被告乙○○、共犯鍾炳德犯案之意，至案
    發前幾天，被告乙○○始再找伊談計劃，並告知如何以Ａ、
    Ｂ、Ｃ三車作案等情。及被告乙○○於偵查中亦承稱：一月
    份我與鍾炳德在「YES KTV」有告訴丙○○有一位金主因遺
    產要脫產之事撞死一個人可得一百萬元等語（見偵查卷第
    149頁正面、背面），足認共同被告丙○○於警詢、偵查中
    所稱：被告乙○○、共犯鍾炳德於89年1月中旬即有找伊談
    本件殺人案一節，應為事實，可以採信。惟雖被告乙○○與
    鍾炳德於案發前一月即有開始找人作案，斯時渠等計謀尚未
    成熟，共犯結構亦未成形，僅為被告乙○○犯本案之預備階
    段，並供本院認定被告乙○○殺人犯意形成過程之佐證，就
    此部分事實之認定即以共同被告丙○○於警詢、偵查中所述
    為準。又被告乙○○、甲○○於上開時地有為本案共同殺人
    犯行，已經本院詳敘所憑之證據及認定之理由，至共同被告
    丙○○於95年7月27日本院更五審時以證人身分、共同被告
    廖晉祥於92年12月31日本院更三審、95年7月27日更五審時
    以證人身分、共同被告林志仁於95年7月27日本院更五審時
    以證人身分到庭就本案事實經過情形為證述（詳見各筆錄）
    ，或與被告乙○○、甲○○無直接關連，或係本案一些無關
    緊要的支節，或係共同被告丙○○、廖晉祥、林志仁為自己
    卸責之詞、或係迴護被告乙○○、甲○○之詞，與本案卷證
    並不相符，亦均不足為被告二人有利之認定。
  (八)本案事證已臻明確，被告乙○○、甲○○上開所辯均不足採
    。本案事證已臻明確，二人有上開共同殺人犯行，洵堪認定
    ，應依法論科。
三、論罪理由
  (一)新舊法之比較
  　被告行為後，前於94年2月2日修正公布之刑法，已自95年7
    月1日起施行，另刑法施行法亦於95年6月14日增訂該法第1
    條之1規定，並自95年7月1日施行。其中修正後刑法第2條之
    規定，乃係關於新舊法比較適用之準據法，其本身無關行為
    可罰性要件之變更，故於95年7月1日刑法修正施行後，如有
    涉及比較新舊法之問題，即應逕依修正後刑法第2條第1項規
    定，為「從舊從輕」之比較（最高法院95年度第8次刑事庭
    會議決議意旨參照）。茲就本案相關問題比較如下：
  　1.修正後刑法第28條關於成立共同正犯之標準，將原來共同
    　正犯之共同「實施」犯罪，改為共同「實行」犯罪，剔除
      完全未參與犯罪相關行為「實行」之「陰謀共同正犯」及
      「預備共同正犯」，是修正後之共同正犯之可罰性要件之
      範圍業已限縮，乃屬行為可罰性要件之變更，自應比較新
      舊法。惟不論適用修正前後之刑法第28條規定，被告均應
      成立共同正犯。適用舊法對被告並無不利。
    2.被告甲○○有如事實欄所述之前案執行前科，而修正後刑
      法第47條、第49條關於累犯之規定，以出於故意再犯有期
      徒刑以上之罪者為限，並增訂強制工作免其執行或執行完
      畢後，五年內故意再犯有期徒刑以上之罪者，以累犯論之
      規定（擬制累犯），且刪除「依軍法」受裁判者，不適用
　　　累犯之規定，以求司法與軍法一致。是以修正後之累犯範
　　　圍互有減縮及擴張，自屬法律之變更，經比較修正前後之
　　　法律，被告甲○○均構成累犯，適用舊法對被告並無不利
　　  。
    3.就被告二人所犯本案殺人罪，法定刑得處無期徒刑部分，
      雖無論依修正前或修正後第37條第1項規定均應一併宣告
      褫奪公權終身，而關於褫奪公權資格之內容，刑法第36條
      有修正，將原第36條第3款所規定褫奪公權內容之：「行
      使選舉、罷、創制、複決四權之資格」一款予以刪除，經
      比較修正前後刑法第36條規定結果，修正後刑法第36條之
      褫奪公權內容有限縮，應以修正後刑法第36條規定對被告
      二人較為有利。
  　4.本案經綜合比較前述各項法律變更之結果後，修正後之刑
    　法等相關法律規定對被告更為有利，依據刑法第2條第1項
      但書，應一體適用修正後刑法相關規定。
　(二)法律之適用
　　核被告甲○○、乙○○所為均係犯刑法第271條第1項殺人罪
　  。被告二人與丙○○、廖晉祥、林志仁、鍾炳德間均有犯意
    聯絡、行為分擔，均屬共同正犯。又被告乙○○與共犯鍾炳
    德於89年1月間即共同預備本案殺人犯罪，已如前述，應為
    其後所犯共同殺人既遂罪所吸收，不另論罪。又被告甲○○
    於88年間因妨害兵役治罪條例案件，經原審法院判處有期徒
    刑3月確定，於88年5月25日執行完畢等情，有本院被告全國
    前案紀錄表可稽，其於五年以內再犯有期徒刑以上之本罪，
    為累犯，除法定本刑死刑及無期徒刑不得加重外，就有期徒
    刑部分，應依刑法第47條第1項規定加重其刑。
四、撤銷改判及科刑理由
    原審經審理結果，認被告甲○○、乙○○二人罪證明確，予
    以論科，固非無見。惟查：(1)、原審未詳為勘驗扣案之被告
    二人警詢錄音帶、錄影帶，而逕以被告二人之刑求抗辯不足
    採信，而均採認其警詢筆錄為論罪依據，自有未洽。(2)、又
    被告乙○○於案發時雖不在現場，及共犯丙○○於Ａ車撞擊
    被害人車輛後即先離去，惟被告乙○○、共犯丙○○對本案
    犯罪與其餘共犯等人均有犯意聯絡、行為分擔，已如前述。
    原審判決於理由中論述被告乙○○、共犯丙○○係共謀共同
    正犯，自有未合，且於論罪時又謂渠二人與其餘共犯均為犯
    意聯絡、行為分擔，亦前後矛盾。被告二人上訴否認犯罪，
    固均無理由，然原判決既有上開可議，即屬無可維持，應由
    本院將原判決關於乙○○、甲○○部分撤銷改判。爰審酌被
    告二人品行，均年輕力壯，不思正當營生，努力向上，與被
    害人素不相識，毫無怨隙，被告甲○○竟臨時受友人相邀為
    貪圖錢財即輕率應允共同殺人，被告乙○○未得鍾炳德何具
    體承諾，亦一再違背良心與其同謀並策劃邀眾執行本案殺人
    計劃，實具惡性，且本案以製造假車禍手法犯案，並不顧被
    害人幼子尚在旁目睹，仍駕車衝撞致被害人當場傷重斃命，
    被害人且為毫無防備能力之女子，手段至為惡劣殘酷，被害
    人死亡時年僅28歲（何志媛係61年2月出生），除遺一幼子
    外，其母親、家人亦俱健在，突遭此打擊，哀痛逾恒，且被
    告二人犯罪後均未賠償被害人，所為實屬非是，惟犯後均曾
    供承部分犯行，良知尚未泯滅，被告乙○○與已死亡共犯鍾
    炳德居於主導地位，謀議策劃犯罪，惡性重大，歷經多年審
    理，被告二人猶一再飾詞否認，犯後態度尚非良好等一切情
    狀，分別量處如主文第二項、第三項所示之刑，並均宣告褫
    奪公權終身。又就被告乙○○所犯之殺人罪部分，雖原審判
    處其刑法第271條第1項之最重法定刑即死刑，且本院亦認其
    居於主導地位，負責本案之策劃並邀集共犯多人對不認識無
    冤無仇之被害人作案，頗具惡性；惟本院思及現代刑事政策
    之目的乃以教化為最主要目的，「報復」、「報應」、「殺
    人償命」等觀念則非量刑時之最主要考量，再念及被告乙○○於本案前未有任何前科，自本案後收押迄今已逾七年，收
    押期間亦表現良好，有其提出之狀多張在卷可參（見本院
    卷第207- 211頁），併慮及其犯案時亦年僅27歲餘，其經教
    化，非無幡然悔改，重新作人之日，故認原審就被告乙○○
    所犯殺人罪量處最重法定刑死刑，尚嫌過重，就被告乙○○
    部分改判無期徒刑，以期經長期教化後，能徹底悔悟，改過
    自新。至被告甲○○部分，曾有前科，為累犯，猶不知警惕
    ，雖非主謀，惟竟因一時缺錢花用，輕率答應殺人，且為實
    際下手之人，情節較其他共犯為重大，參諸前量刑理由之說
    明，本院仍認原審就被告甲○○部分量處無期徒刑應為適當
    ，附此敘明。
據上論斷，應依刑事訴訟法第369條第1項前段、第364條、第299
條第1項前段，刑法第2條第1項、第28條、第47條第1項、第271
條第1項、第37條第1項，判決如主文。
本案經檢察官陳明光到庭執行職務。
中　　華　　民　　國　　96　　年　　12　　月　　13　　日
       　　　　　 刑事第十七庭  審判長法　官  趙功恆
                                      法　官　高明哲
                                      法　官　孫惠琳
以上正本證明與原本無異。
如不服本判決，應於收受送達後十日內向本院提出上訴書狀，其
未敘述上訴之理由者並得於提起上訴後十日內向本院補提理由書
（均須按他造當事人之人數附繕本）。
本件併依職權送上訴。
                                      書記官  魏汝萍
中　　華　　民　　國　　96　　年　　12　　月　　13　　日
附錄：本案論罪科刑法條全文
刑法第271條第1項
殺人者，處死刑、無期徒刑或 10 年以上有期徒刑。
